臺灣花蓮地方法院民事判決　九十二年訴字第三○○號
　　原　　　告　　丙○○民國.
　　法定代理人　　丁○○
　　訴訟代理人　　楊志航律師
　　複　代理人　　己○○　　　.
　　被　　　告　　乙○○　　　.
　　　　　　　　　甲○○　　　.
　　共　　　同
　　訴訟代理人　　戊○○　　　.
右當事人間請求確認買賣關係不存在等事件，本院於民國九十三年六月十六日辯論終
結，判決如左：
    主　　　文
被告間於民國九十二年四月七日就附表所示土地之買賣行為及所有權移轉登記行為，
應予撤銷。
被告甲○○應塗銷就附表所示土地於民國九十二年五月十九日、經花蓮縣花蓮地政事
務所以買賣為原因所為之所有權移轉登記。
原告其餘之訴駁回。
訴訟費用由被告負擔。
    事實及理由
一、原告主張：
  (一)原告於民國九十二年一月三十一日下午六時三十分許，在花蓮縣秀林鄉文蘭村活
    動中心籃球場騎腳踏車，適有銅蘭國小二年級之學生黃國成於球場施放沖天炮，
    其所施放之沖天炮擊中原告之右眼，經施行多次手術，右眼仍因外傷性視網膜病
    變及視網膜剝離，視力僅有零點一一以下，難以視物至失明之程度，而生重傷之
    結果，原告於九十二年四月二十五日以黃國成及其法定代理人即被告乙○○為被
    告，向鈞院提起侵權行為損害賠償之訴，經鈞院於九十二年八月二十一日以九十
    二年度訴字第一○六號判決黃國成及被告乙○○應連帶給付原告新台幣（下同）
    二百零一萬二千二百四十三元及遲延利息確定在案，惟自判決起迄今，被告乙○
    ○均未依判決內容為賠償。
  (二)被告甲○○、乙○○為父女關係，被告乙○○為坐落花蓮縣秀林鄉○○段第七○
    、一○五之三、二○五地號土地（詳如附表所示，下稱系爭土地）之所有權人，
    除系爭土地外僅有三筆畸零地（公告現值不足五千元），現金存款壹仟多元。被
    告乙○○之子黃國成於前述時地因施放沖天炮擊傷黃國成右眼致失明之事，廣為
    部落所知，原告之法定代理人曾與被告乙○○洽談有關賠償之事，被告乙○○僅
    同意賠償五萬元，被告甲○○亦知其事，其二人均明知對原告依法負有損害賠償
    責任，且經法院判決確定，詎為逃避賠償之責，於九十二年五月十九日持相關證
    件資料，將系爭土地以買賣為原因，至花蓮縣花蓮地政事務所（下稱花蓮地政事
    務所）辦理所有權移轉登記予被告甲○○。參酌原告提起民事訴訟（九十二年四
    月二十五日）前，被告乙○○即曾於村落到處向人稱會將系爭土地移轉登記在被
    告甲○○名下，原告奈何不了她等語，及被告為父女關係，依常理不致有相互買
    賣土地之事，卻於原告訴請損害賠償之際而為買賣，其真實性顯值懷疑，且被告
    甲○○為一尋常農夫，實際居住於山上之工寮，平日並無收入，生活拮据，而系
    爭土地之公告現值合計達一百零八萬七千七百元，其市值更甚於此，尚非被告甲
    ○○之經濟能力所可負擔。可見被告就系爭土地以買賣為原因所為之移轉登記為
    通謀虛偽，依民法第八十七條第一項前段規定，其等所為虛偽之買賣無效，而其
    等虛偽之買賣致原告在私法上之地位有受侵害之危險，原告依法有請求確認之必
    要。又依民法第一百八十四條第一項前段、第七百六十七條、第二百十三條、第
    二百四十二條規定，代位被告乙○○請求塗銷登記。爰依前開法律規定為先位聲
    明：1.確認被告間於九十二年四月七日就系爭土地之買賣行為及不動產移轉登記
    行為均不存在。2.被告甲○○應將系爭土地於九十二年五月十九日經花蓮地政事
    務所以買賣為原因所為之所有權移轉登記予以塗銷。
  (三)如鈞院認原告之先位聲明為無理由，則備位主張被告明知黃國成對原告所為侵權
    行為，黃國成及被告乙○○應負損害賠償責任，竟於九十二年五月十九日將系爭
    土地以買賣為原因移轉所有權登記，顯然損害原告之債權，依民法第二百四十四
    條第一項、第四項之規定為請求；如認上開請求不成立，備位依民法第二百四十
    四條第二項、第四項規定請求撤銷債權及物權行為，及塗銷所有權移轉登記。備
    位聲明：1.被告間就系爭土地之買賣行為及不動產移轉登記行為均撤銷。2.被告
    甲○○應將系爭土地於九十二年五月十九日經花蓮地政事務所以買賣為原因所為
    之所有權移轉登記予以塗銷。
二、被告對如下三所載之事實均不爭執，惟以：
  (一)被告乙○○從八十二年間到九十年間陸續向被告甲○○借款一百八十萬元，被告
    乙○○之夫（已歿）生前無業，常打架鬧事，如果需要錢就由被告乙○○向被告
    甲○○借款理賠或支付子女之教育生活費，被告乙○○之夫去世之殯葬費用也是
    向被告甲○○借的，被告乙○○之子遭人殺害，對方不理賠，其後事之費用也是
    向被告甲○○借的。
  (二)被告甲○○現年六十三歲，在今年一月間因為發生車禍腳截肢，現在復健沒有工
    作，之前在幫工研院擔任臨時工勘查地形，每月收入約一萬餘元，被告甲○○有
    四子二女，其中二子即訴外人冉明輝、冉光明曾於台北作板模，每日可收入二千
    元，均會將所得交給被告甲○○，被告甲○○於被告乙○○有需要時即陸續借錢
    給被告乙○○，自八十年間起四年來共約借款二百萬元。被告乙○○因陸續向被
    告甲○○借款，原就要將系爭土地移轉登記予被告甲○○，但因無錢辦理過戶才
    拖延至九十二年間才辦理，絕非是因原告之事才為虛偽登記。原告右眼受傷情形
    應不致失明程度等語資為抗辯。並聲明：原告之訴駁回。
三、兩造不爭執之事實：
  (一)系爭土地原為被告乙○○所有，於九十二年五月十九日以買賣為原因移轉登記予
    被告甲○○。
  (二)被告乙○○之子黃國成於九十二年一月三十一日因施放沖天炮擊傷原告右眼，致
    原告右眼視力完全喪失，經原告對黃國成、被告乙○○起訴請求損害賠償，本院
    以九十二年度訴字第一○六判決黃國成與被告乙○○應連帶給付原告二百零一萬
    二千二百四十三元，及自九十二年五月八日起至清償日止，按年息百分之五計算
    之利息確定（有本院前開民事判決及確定證明書參照，本院卷十至十四頁），惟
    判決後被告乙○○、黃國成至今尚未賠償原告。
四、得心證之理由：本件兩造所爭執之處，應在於(一)被告於九十二年四月七日之買賣
    契約、及所有權移轉登記之物權契約是否為通謀虛偽意思表示？(二)若否，則被告
    前開債權、物權行為是否構成民法第二百四十四條第一項無償行為有害於原告債
    權之情形？如前條項並不成立，是否構成同條第二項的情形？
  (一)就前開爭點(一)部分：
  1.按當事人主張有利於己之事實者，就其事實有舉證之責任，民事訴訟法第二百七
    十七條前段定有明文。又第三人主張表意人與相對人通謀而為虛偽意思表示者，
    該第三人應負舉證之責（最高法院四十八年度台上字第二九號判例意旨參照）。
  2.本件原告主張被告間就系爭土地之買賣及所有權移轉登記之物權行為均為通謀虛
    偽意思表示，係以花蓮地政事務所九十三年二月十九日函及所附系爭土地買賣及
    所有權移轉登記之全部資料為證（本院卷三二至五七頁），惟為被告所否認，依
    據前述說明，原告即應舉證證明通謀虛偽意思表示之事實，然前開花蓮地政事務
    所函及所附資料僅能證明被告間就系爭土地有辦理買賣及申請所有權移轉登記之
    事實，並不能證明其等所為之買賣行為及物權行為即為通謀虛偽意思表示，是本
    院認為原告未盡其舉證責任，自不能認原告此部分之主張為真實。則原告請求如
    先位聲明部分，為無理由，應予駁回。原告先位之請求既無理由，本院茲就原告
    備位聲明部分，審酌如下。
  (二)就前開爭點(二)部分：按債務人所為之無償行為，有害及於債權者，債權人得聲請
    法院撤銷之，民法第二百四十四條第一項定有明文。又債務人以其所有之不動產
    設定抵押權，同時向他人借貸款項，其設定抵押權之行為，固屬有償行為，若先
    有債權之存在而於事後為之設定抵押權者，如無對價關係，即屬無償行為。倘有
    害及債權，則債權人自得依民法第二百四十四條第一項之規定以撤銷之。最高法
    院五十一年度台上字第三五二八號判例意旨可資參考。系爭土地係於九十二年五
    月十九日以買賣為原因自被告乙○○處移轉登記為被告甲○○所有，有土地登記
    簿謄本三份及花蓮地政事務所九十三年二月十九日函及所附資料為憑，而依被告
    所述，被告甲○○對被告乙○○之債權，係自八十年間起陸續發生，債權額略為
    二百萬元（本院卷七九頁言詞辯論筆錄參照，另依被告所提出之切結書則載被告
    甲○○對被告乙○○之債權係自八十二年六月二十五日至九十年十一月中旬陸續
    發生，債權額共一百八十萬元，有切結書一份可參，本院卷七一頁參照），被告
    所述縱屬實在，惟前開借款債權均發生於系爭土地所有權移轉登記之前，被告復
    未舉證證明其等移轉系爭土地之所有權時，係有對價關係存在，是本院類推適用
    前開判例意旨，認被告就系爭土地之所有權移轉登記行為，即為無償行為，而被
    告乙○○除系爭土地外，僅餘三筆價值甚低之畸零地及現金存款壹仟餘元，有財
    政部台灣省北區國稅局財產歸屬資料清單、九十一年度綜合所得稅各類所得資料
    清單足憑（本院卷六九、七○頁），且被告乙○○尚未清償其依本院九十二年度
    訴字第一○六號民事確定判決應負之侵權行為損害賠償責任，足見被告乙○○除
    系爭土地外，無其他財產足資清償原告之債權，而被告前述就系爭土地移轉登記
    之行為顯有害於原告之債權，是原告依民法第二百四十四條第一項之規定，起訴
    撤銷被告間就系爭土地之買賣行為及所有權移轉登記之物權行為，並於撤銷後，
    代位請求被告甲○○塗銷所有權移轉登記，即屬有據。
五、綜上所述，被告就系爭土地之買賣及所有權移轉登記行為屬無償行為，且有害於
    原告之債權，原告依民法第二百四十四條第一項、代位權之法律關係訴請撤銷被
    告間於九十二年四月七日就系爭土地之買賣行為及所有權移轉登記行為，並於撤
    銷後，代位請求被告甲○○塗銷系爭土地於九十二年五月十九日以買賣為原因所
    為之所有權移轉登記，為有理由，應予准許，而原告就前開主張既有理由，其依
    民法第二百四十四條第二項所為之備位主張，本院即無須再予審究，另原告先位
    之訴部分應予駁回。
六、本件事證已臻明確，兩造其餘攻擊防禦方法與舉證，均無礙勝負判斷，爰不一一
    論列，附此敘明。
七、訴訟費用負擔之依據：民事訴訟法第七十九條、第八十五條第一項前段。
中　　　華　　　民　　　國　　九十三　　年　　　六　　　月　　二十五　　日
　　　　　　　　　　　　 臺灣花蓮地方法院民事庭
~B法　　　官  楊碧惠
右為正本係照原本作成
如對本判決不服，應於送達後二十日內，向本院提出上訴狀。（應抄附繕本）
~B法院書記官　游意婷
中　　　華　　　民　　　國　　九十三　　年　　　六　　　月　　二十五　　日
附表：
┌──┬────────────────┬─────────┐
│編號│土地地號                        │面積              │
│    │                                │（平方公尺）      │
├──┼────────────────┼─────────┤
│一　│花蓮縣秀林鄉○○段七○地號      │一七四            │
├──┼────────────────┼─────────┤
│二　│花蓮縣秀林鄉○○段一○五之三地號│二八○            │
├──┼────────────────┼─────────┤
│三　│花蓮縣秀林鄉○○段二○五地號    │一五九○          │
└──┴────────────────┴─────────┘
